【裁判字號】    95,上,185
【裁判日期】    951117
【裁判案由】    拆屋還地
【裁判全文】
臺灣高等法院民事判決                   95年度上字第185號
上  訴  人  甲○○
            己○○○
            戊○○
            丁○○
            丙○○
            乙○○
共      同
訴訟代理人  秀蕊律師
被上  訴人  林桂桐即祭祀公業林火管理人
訴訟代理人  楊延壽律師
上列當事人間拆屋還地事件，上訴人對於中華民國94年11月17日
台灣士林地方法院93年度重訴字第47號第一審判決提起上訴，本
院於95年11月3日言詞辯論終結，判決如下：
    主      文
上訴駁回。
第二審訴訟費用由上訴人負擔。
    事實及理由
一、被上訴人起訴主張：
(一)、坐落台北市○○區○○段4小段417地號土地（重測前地號為
    台北市○○區○里○段○○○段 239號，下稱系爭土地）登
    記為伊公業所有，屬伊公業全體派下員公同共有之財產，詎
    訴外人林桂滋並非伊公業之管理人或代理人，亦未經全體派
    下員決議或授權，竟於民國（下同）65年間以祭祀公業林火
    之法定代理人身分，與訴外人黃書通（即上訴人己○○○、
    戊○○、丁○○、丙○○、乙○○等5人﹝下稱己○○○等5
    人﹞之被繼承人）簽訂系爭土地租賃契約，該基地租賃契約
    ，對伊公業應不生效力。上訴人己○○○等 5人在系爭土地
    上如原判決附圖 2所示A部分（面積61.9平方公尺，18.72坪
    ），建造門牌號碼為台北市○○區○○路 396號之房屋（下
    稱系爭 396號房屋），作為經營雜貨店之用。又上訴人甲○
    ○亦未得伊公業之同意即在系爭土地上如原判決附圖2所示C
    部分（面積109.3平方公尺，33.06坪），建造門牌號碼為同
    路398號之房屋（下稱系爭398號房屋），作為神壇及配鎖店
    使用，均屬無權占有系爭土地，致伊公業受有相當於租金之
    損害。
(二)、縱認兩造間各有不定期基地租賃契約，惟上訴人亦均積欠伊
    公業5年以上租金未付，上訴人己○○○等5人部分，依其等
    自認之租金數額應以系爭土地公告現值千分之50計算，則其
    等積欠伊公業最近5年租金總額為新台幣（下同）1,280,626
    元；上訴人甲○○部分，應繳之租金為每年每坪 3台斤稻榖
    ，則其積欠伊公業最近5年租金總額為495.9台斤稻穀，其已
    同意以每台斤12.6元之稻穀收購價格，換算為金錢之債，總
    計積欠伊公業系爭417號土地租金6,248元。
(三)、又伊公業與上訴人甲○○雖已同意將約定之租金，由原來「
    每年每坪租金稻穀 3台斤」，變更為以原約定租金之稻穀數
    量按每台斤12.6元之收購價格折算為金錢給付，變更後之每
    年租金數額，以系爭 417號土地坐落位置之情形而言，仍顯
    然過低，伊自可依民法第 442條規定，請求依系爭土地申報
    地價年息百分之10調整租金為每坪每年8,532元 ，合計其租
    用系爭417號土地每年之租金為282,069元。
(四)、現今社會實況，申報地價與土地現值差異數倍，土地法就租
    金限制顯與社會常情有違，縱認伊與上訴人己○○○等 5人
    所約定租金確有過高之情形，亦應在土地法限制範圍內為審
    酌，在此範圍內應屬當事人得依契約自由約定，上訴人己○
    ○○等5人反訴請求按每年每平方公尺申報地價年息百分之6
    計算，調降系爭 417號土地租金，自無理由。爰聲明：(一)先
    位聲明：(1)上訴人己○○○等5人應將系爭396號房屋拆除並
    將該部分土地返還被上訴人。(2)上訴人己○○○等 5人應給
    付被上訴人792,800元 ，及自起訴狀繕本送達翌日起至清償
    日止，按年息百分之 5計算之利息；暨自起訴狀繕本送達翌
    日起至返還上開土地之日止，按月給付被上訴人13,336元。
    (3)上訴人甲○○應將系爭 398號房屋拆除並將該部分土地返
    還被上訴人。(4)上訴人甲○○應給付被上訴 人1,399,932元
    ，及自起訴狀繕本送達翌日起至清償日止，按年息百分之 5
    計算之利息；暨自起訴狀繕本送達翌日起至返還上開土地之
    日止，按月給付被上訴人23,549元。(5)願供擔保，請准宣告
    假執行。(二)備位聲明：(1)上訴人己○○○等 5人應給付被上
    訴人1,280,626元，及自93年 7月9日準備書狀繕本送達翌日
    起至清償日止，按年息百分之 5計算之利息。(2)前項請求，
    被上訴人願供擔保請准宣告假執行。(3)上訴人甲○○與被上
    訴人間就系爭 417號土地如原判決附圖2中C部分所示土地租
    賃契約之租金，應自93年7月9日準備書狀繕本送達翌日起，
    調整為每坪每年8,532元 。(4)上訴人甲○○應給付被上訴人
    6,248元。(三)駁回上訴人己○○○等5人之反訴請求。
二、上訴人己○○○等5人則以：系爭396號房屋原為訴外人黃書
    通向前手即訴外人楊有青購得，其等簽訂買賣契約時，楊有
    青並將前向被上訴人繳交基地租金之收據交予黃書通留存，
    黃書通並於65年 5月11日與被上訴人簽訂基地租用契約書，
    約定承租系爭土地20坪作為系爭 396號房屋之基地，租期自
    65年1月1日起，為不定期租賃，租金則依土地公告現值千分
    之50，分每年 1月1日及6月1日2次給付，每次各付千分之25
    ，同日並由被上訴人交付至64年底以前之全數租金收據予黃
    書通收執，黃書通亦按期繳租，嗣黃書通死亡，系爭 396號
    房屋則由伊等繼承，伊等並非無權占有系爭土地，亦無不當
    得利之可言。至於被上訴人備位請求給付租金部分，依被上
    訴人與黃書通所簽訂之基地租用契約，固約定租金每年按每
    平方公尺土地公告現值千分之50計算，但依目前公告現值計
    算，18.72坪房屋每月租金高達20,72 7元，已超過土地法第
    105 條準用同法第97條之租金數額最高限制，被上訴人就超
    出部分並無請求權等語，資為抗辯。
三、上訴人甲○○則以：系爭 398號房屋為伊與訴外人李明能於
    45年10月 7日向訴外人林何寶以26,600元購得，並繼受自39
    年間起即開始之系爭土地租賃關係，伊購得房屋後即自46年
    起繳交基地租金，迄至56年11月27日李明能再將其對房屋應
    有部分2分之1贈與伊，伊則繼續繳交基地租金，伊與被上訴
    人間有不定期基地租賃關係，是伊占用系爭 417號土地，並
    非無權占有，亦無不當得利可言；至被上訴人備位請求調整
    租金並命給付租金部分，伊與被上訴人原約定為以租金每年
    每坪 3台斤稻穀之收購價格計算，換算結果現在每年租金為
    1,250元，因社會變遷，被上訴人固得引用民法第442條之規
    定請求調整租金，惟系爭 398號房屋現場仍留有舊式磚瓦及
    拱門設計建築樣式，均已老舊，使用利益有限，系爭 417號
    土地所在之新明路對外交通不便，如依申報地價年息百分之
    10計算租金，顯然過高。且伊原租金為每年每坪 3台斤之稻
    榖，換算後，每年租金為1,250元 ，若以申報地價年息百分
    之10計算系爭土地租金，則每年租金高達282,068元 ，每年
    租金上漲高達2,205.7倍，顯不合理，是系爭417號土地租金
    ，應按每年每平方公尺申報地價年息百分之 6計算租金為適
    當，系爭417號土地面積共33.06坪，調整租金後每月應為14
    ,219元，每年租金應為169,548元等語，資為抗辯。
四、上訴人己○○○等5人於原審反訴主張：系爭396號房屋所坐
    落基地之租金，以房屋歷經70年，屋齡甚久，現場仍留有舊
    式紅色磚瓦及拱門設計建築樣式，已甚老舊，使用利益有限
    ，系爭 417號土地所在之新明路亦無法直接通往麥帥新橋，
    對外交通不便，且近年來系爭土地附近各大賣場林立，以致
    人口集中出入該區域，相形之下，伊等所處之舊社區較過去
    沒落，伊等不但未因基地價值昇漲而受有土地之任何使用利
    益，反而因區域發展不平衡之結果而受害，伊經濟生活因此
    更差，系爭 417號土地依申報地價年息百分之10計算租金，
    仍屬過高，亦與當地租賃行情有違，爰依民法第 442條規定
    ，請求按申報地價年息百分之6計算，調整系爭417號土地租
    金，依此計算結果，每月租金應為8,005元，每半年則為48,
    030元。爰反訴聲明：上訴人己○○○等5人承租被上訴人所
    有坐落系爭 417號土地如原判決附圖2中C部分所示土地之租
    金，應自爭點整理狀繕本送達翌日即94年 3月22日起，調整
    為每半年48,030元。
五、原審判決：本訴部分：(一)上訴人己○○○等 5人應給付上訴
    人847,293元，及自93年7月13日起至清償日止，按年息百分
    之5計算之利息。(二)上訴人甲○○應給付被上訴人6,248元。
    (三)上訴人甲○○向被上訴人承租系爭 417號土地之租金，自
    93年7月13日起，調整為每年282,068元。(四)被上訴人其餘之
    訴駁回。反訴部分：上訴人己○○○等 5人之反訴駁回。上
    訴人甲○○就原審判命調整租金部分一部聲明不服，上訴人
    己○○○等 5人就其反訴部分亦聲明不服（上訴人甲○○對
    本訴給付租金及調整每年112,832元租金部分 ，並未聲明不
    服；另上訴人己○○○等 5人對本訴部分，原審以申報地價
    百分之10計算租金標準而判命給付租金847,293元部分 ，亦
    未聲明不服，上開部分均已告確定），分別提起上訴，並於
    本院聲明：(一)原判決關於命上訴人甲○○向被上訴人承租系
    爭417號土地之租金，自93年7月13日起，調整超過每年169,
    236元，及駁回上訴人己○○○等5人反訴請求調整租金部分
    均廢棄。(二)上開廢棄部分：(1)被上訴人在第一審之訴及假執
    行之聲請均駁回。(2)上訴人己○○○等 5人向被上訴人承租
    系爭417號土地之租金，自94年3月22日起，調整為每半年48
    ,030元。被上訴人則聲明：上訴駁回。
六、兩造不爭執之事項：(一)系爭土地為被上訴人所有。(二)系爭39
    6 號房屋坐落於系爭土地上，原為訴外人黃書通所有，後為
    上訴人己○○○等5人繼承而公同共有。(三)系爭398號房屋亦
    坐落於系爭土地上，為上訴人甲○○所有。(四)上訴人與被上
    訴人間就系爭土地存有不定期租賃關係。(五)系爭 417號土地
    於93年間以申報地價年息百分之10計算其租金，為每坪每年
    8,532元。
七、本件被上訴人主張：系爭土地為屬伊公業全體派下員公同共
    有之財產，上訴人甲○○租用系爭 417號土地上如原判決附
    圖2所示C部分，並在系爭417號土地上建造系爭398號房屋，
    作神壇及鎖店之用，伊與上訴人甲○○已同意將約定之租金
    ，由原來「每年每坪租金稻穀 3台斤」，變更為以原約定租
    金之稻穀數量按每台斤12.6元之收購價格折算為金錢給付，
    變更後之每年租金數額，以系爭 417號土地坐落位置之情形
    而言，仍顯然過低，爰依民法第442條規定，請求依系爭417
    號土地申報地價年息百分之10調整租金為每坪每 年8,532元
    ，合計28,068元。上訴人己○○○等5人則主張：系爭417號
    土地上之房屋，已歷經70年，屋齡甚久，現場仍留有舊式紅
    色磚瓦及拱門設計建築樣式，已甚老舊，使用利益有限，系
    爭土地所在之新明路亦無法直接通往麥帥新橋，對外交通不
    便，訂約當時雖以系爭 417號土地公告現值千分之50為計算
    租金之標準，然伊等所處系爭位置因環境之變遷及附近商業
    活動之興起而相形蕭條沒落，若以土地公告現值千分之50為
    計算租金之標準，顯屬過高，依申報地價年息百分之10計算
    租金，亦屬過高，與當地租金行情有違，爰依民法第 442條
    規定，請求調整租金，按每年每平方公尺申報地價年息百分
    之6計算，每月租金應為8,005元，每半年則為48,030元。然
    此分別為上訴人甲○○及被上訴人所否認，並以上開情詞置
    辯，是本件應審酌者厥為：(一)被上訴人請求調整系爭 398號
    房屋所坐落土地租金，有無必要？若有調整之必要，其金額
    以若干為適當？(二)上訴人己○○○等5人請求調降系爭396號
    房屋所坐落土地租金，有無理由？茲分述如下。
(一)、被上訴人請求調整系爭 398號房屋所坐落之土地租金，有無
    必要，若有調整之必要，其金額以若干為適當？
(1)、按租賃物為不動產者，因其價值之升降，當事人得聲請法院
    增減其租金，但其租賃定有期限者，不在此限，民法第 442
    條定有明文。查祭祀公業林火與上訴人甲○○間就系爭 398
    號房屋所坐落之土地定有不定期租賃契約，為兩造所不爭執
    ，此租賃關係原約定之租金計算方式，為每年每坪 3台斤稻
    穀，自39年租賃開始起即未變更，即使兩造嗣已將租金給付
    標的物由稻穀變更為金錢，亦係以每坪 3台斤之稻穀為基礎
    ，且折算後每年34坪基地之租金總額亦僅有1,285元 ，不到
    同面積土地申報地價年息之千分之2。又系爭417號土地位於
    台北市內湖區，該區域土地價值，自39年間至今，已有飆漲
    之情形，乃眾所周知之事實，上訴人甲○○對此亦不爭執，
    則被上訴人請求調整與上訴人甲○○間之基地租金數額，自
    屬於法有據。
(2)、按「租金為承租人使用、收益租賃物應支付之對價，故法院
    於依民法第 442條之規定，調整不動產租賃之租金時，除應
    斟酌不動產之價值、所處位置及其四週工商業繁榮情形，暨
    與鄰地租金為比較外，更應注意承租人利用該租賃物之經濟
    價值與所得之利益，與調整之租金數額是否平衡」，次按「
    租賃物為不動產者，因其價值之昇漲，出租人固得聲請法院
    增加其租金，但增租多少，法院應斟酌土地昇值情形及其繁
    榮之程度，並應比較鄰地租金及承租人利用該租賃物之經濟
    利益暨該地一般經濟狀況，以為判斷之標準。」（最高法院
    76年台上字第2159號判決、81年台上字第3062號判決例參照
    ）。經查，系爭398號房屋坐落之新明路為寬8.4公尺道路，
    房屋門口附近有一早市，範圍約50至100公尺 ，步行約10分
    鐘可達舊宗路，沿舊宗路可上麥帥新橋，最近學校潭美國小
    步行約須25分鐘，附近有便利商店、市場，生活機能尚佳，
    且系爭 398號房屋除供上訴人甲○○居住使用外，又供作玄
    極殿及鑰鎖店使用等情，業經原審法官至現場勘驗明確，製
    有勘驗筆錄在卷可稽（原審卷 1第58頁─第61頁）。再者，
    本院將系爭396號、398號房屋所坐落之土地送請中華徵信不
    動產估價師聯合事務所（下稱中華聯合事務所）鑑定其每年
    合理租金為何，中華聯合事務所以區域環境分析、個別條件
    分析，認系爭土地位於台北市內湖區，而內湖區住宅開發朝
    中低密度方向發展高品質居住環境，近年來吸引外來人士大
    量遷入，然系爭土地坐落該區○○○路上，鄰基隆河河堤邊
    ，區域發展程度略低；小環境多屬舊市區，有零星店面及早
    市，惟市容景觀略為破舊，有待更新開發，系爭土地上之39
    6號、398號房屋維護情形甚差，作為雜貨店、五金行及宮廟
    使用，採用比軷法、成本法評估土地價格，並依其公司資料
    庫之資料及勘估標的之條件，決定期待利潤率為百分之 2.5
    ，計算出系爭417號土地每月每坪租金為804元等情，此有中
    華聯合事務所95年 8月29日95中徵產字第950187號函及鑑價
    報告可參（本院卷第92頁、鑑價報告外放）。雖該鑑價意見
    認計算系爭土地租金應扣減建物補償費云云。然本件乃租地
    建屋性質，申言之，本件之租賃標的物僅有土地而不及其上
    房屋，故建物屋齡，維護情形如何，自不應在考慮之列，此
    與一併承租房地時，其房屋之新舊及維護情形，會影響承租
    人使用收益，於計算租金時即有必要考量房屋現狀之情形有
    別，是鑑價報告就系爭土地價格之評估，尚扣減建物補償乙
    節，應有未洽。又該鑑價意見認計算系爭土地租金時，尚須
    考量商業效益集聚難度情形，而予以修正百分之10─百分之
    30等語，被上訴人雖主張當初出租系爭土地予上訴人時，並
    非供其作商業之用，是不應考量商業效益而修正租金云云。
    然查，上訴人甲○○確實在系爭 417號土地上建屋經營鎖店
    ，另上訴人己○○○等 5人則係在其上經營雜貨店等商業行
    為，為兩造所不爭執（本院卷第 112頁），是本件考量商業
    效益集聚情形，即有其必要性。經本院函詢中華聯合事務所
    ，考量系爭土地商業效益集聚困難情形，系爭土地租金修正
    以若干為適當，雖中華聯合事務所回覆認以百分之20之租金
    折價為適當云云，此有中華聯合事務所95年10月 4日95中徵
    產字第950213號函在卷可稽（本院卷第 114頁），然中華聯
    合事務所並未具體說明為何以百分之20之租金折價之理由，
    已有疏失，自難予以採信。本院斟酌系爭土地附近有便利商
    店、市場，生活機能尚佳，且近年來大賣場林立，商業活動
    已然成形，已可增進鄰近區域即系爭土地之使用利益，復參
    以上訴人拒絕被上訴人所提供之高額遷地補償等情（詳後述
    ），足認其商業效益集聚困難情形，尚非嚴重，是本院綜合
    上開各情，認以百分之10之租金折價為適當。依此計算之結
    果，系爭396號房屋所坐落之土地每年租金為162,550元，每
    半年租金則為81,275元（804×0.9×12×18.72÷2＝81,275
    ）；系爭398號房屋所坐落之土地每年租金為287,067元（80
    4×0.9×12×33.06＝287,067）。
(3)、上訴人甲○○雖抗辯：系爭 398號房屋附近之行善路，近來
    年各大賣場陸續林立，以致人口集中出入該區域，相形之下
    ，伊所處之社區較過去沒落，經濟生活更差，而系爭房屋已
    甚為老舊，無法重建，使用利益不高，因此系爭土地租金自
    應以申報地價年息百分之 6計算為適當云云。惟系爭房屋附
    近雖有大賣場林立，以對比方式而言，上訴人社區固較為冷
    清，然附近既有商業活動，從另一角度觀之，反而可以對上
    訴人社區帶來潛在之利益，蓋此可為上訴人社區增進生活之
    便利，且經過相當時日，當附近發展趨於飽和後，自有可能
    往上訴人所處之社區發展，凡此均可視為其潛在之利益，至
    系爭房屋雖屬老舊，然並非不可居住使用，且法律又無禁止
    其修繕之規定，上訴人甲○○加以整修之後，自可增加其使
    用價直。再者，被上訴人曾洽請建商擬分別以400萬元及320
    萬元之代價補貼上訴人甲○○及己○○○等 5人，希望上訴
    人等能遷出系爭土地，然此為上訴人等所拒絕等情，為兩造
    所不爭執，被上訴人既洽請建商提出上開優渥條件，上訴人
    卻表示不願接受，足見系爭土地仍存有極高之使用價值，否
    則上訴人為何拒絕此補貼條件？是上訴人以系爭土地附近區
    域已高度發展，其所處社區相形冷清，就系爭土地之使用收
    益不高，顯屬以偏蓋全，其抗辯系爭 398號房屋所坐落之土
    地租金應以申報地價年息百分之6計算云云，顯無可取。
(4)、上訴人甲○○另抗辯：同地段 207地號基地所有人曾出租基
    地予他人建屋於82年間曾請求調整租金事件，經台灣台北地
    方法院士林分院以82年度訴字第94號判決認定以申報地價年
    息百分之6調整租金；又新明路390號房屋基地所有人於93年
    請求調整租金事件，原法院於95年 4月16日以93年度重訴字
    第259號判決認定以申報地價年息百分之8調整該基地之租金
    ，可見系爭417號土地租金行情應以申報地價年息百分之6或
    百分之8為宜云云。然上開同地段207號土地，雖法院認定以
    申報地價年息百分之 6為租金之計算標準，然迄今已10餘年
    ，而近年來台北市土地租金行情，已有急速昇漲之情形，是
    上開82年度訴字第94號判決所認定之基礎，已無參考之價值
    。另原法院93年度重訴字第 259號判決雖以申報地價年息百
    分之 8為租金計算之標準，然上開案件承審法官係參考本件
    卷證資料後，認該土地租金以申報地價年息百分之 8為宜，
    此有該判決書在卷可稽（本院卷第67頁─第71頁），上訴人
    甲○○抗辯應以該案認定之基礎作為本件調整租金之依據云
    云，顯屬倒果為因，即有未洽。況本件系爭 398號房屋所坐
    落之土地租金數額，係經上開鑑定機關實地勘估，並綜合各
    項資料所得出之結論，自較能反應系爭土地真正之租金行情
    ，是上訴人甲○○以上開數據主張應以申報地價年息百分之
    6 或百分之8為為計算租金之標準云云，殊無可採。
(5)、上訴人甲○○又抗辯：伊租金為每年每坪 3台斤之稻榖，換
    算後，每年租金為1,250元 ，若以申報地價年息百分之10計
    算系爭398號房屋所坐落土地之租金，其每年租金高達282,0
    68元，較調整前上漲高達2205.7倍，顯不合理，是系爭 398
    號房屋所坐落土地之租金，應以申報地價年息百分之 6為計
    算之標準云云。然查，系爭 398號房屋所坐落土地位於台北
    市內湖區，該區域土地價值，自39年間至今，已有飆漲之情
    形，已如前述，以上開每年1,250元之租金 ，於10年或20年
    前而言，已極度偏低，是本件租金調整後之金額雖上漲達22
    05.7倍，然此係以前之租金顯然偏低且歷經數十年均未調整
    所致，上訴人甲○○以調整前後之金額計算調整幅度達2205
    .7倍，認為不合理云云，顯然昧於事實，應非可採；況若以
    其抗辯應以申報地價年息之百分之 6為標準，依此標準計算
    ，其漲幅亦高達 130倍，一般人亦難以想像為何有如此大之
    漲幅，然上訴人甲○○卻認此為合理，益可證明租金調整幅
    度之倍數，於本件已無參考之價值；質言之，系爭 398號房
    屋所坐落土地租金之調整是否合理，應以實際行情定之，而
    與調漲倍數無關，是上訴人甲○○以系爭土地租金調漲幅度
    高達2205.7倍，因而抗辯上開調整之租金數額，並不合理云
    云，應非可採。
(6)、再者，本件上訴人己○○○等 5人與祭祀公業林火間，在65
    年間所約定每年租金數額，係按系爭 396號房屋所坐落土地
    公告現值千分之50計算，此租金約定雖因計算結果，雖已超
    過土地法第 105條準用第97條規定之租金上限，惟其與系爭
    398號房屋所坐落土地地理位置鄰近，系爭396號房屋所坐落
    土地租金約定，在不違反土地法上開規定之限制範圍內，仍
    有相當之參考價值。本院在綜衡系爭 398號房屋所坐落土地
    之繁榮狀況，對外交通情形、工商業繁榮之程度、承租人利
    用土地興建房屋使用之經濟價值、所受利益，與隔鄰房屋租
    用土地之租金標準等情狀後，並斟酌中華聯合事務所以百之
    之10之租金折價後所計算之租金範圍及土地法有關城市地方
    土地租金不得超過系爭土地申報地價年息百分之10之限制，
    認被上訴人聲請調整系爭 398號房屋所坐落之土地之租金應
    依申報地價年息百分之10計算，據此， 其每坪租金8,532元
    ，面積為33.06坪，則其每年租金為282,068元，被上訴人請
    求調整此部分之租金，核屬合理，亦未逾土地法所規定基地
    租金之上限及上開中華聯合事務所以百分之10之租金折價後
    所計算之租金數額，應予准許。上訴人甲○○抗辯應以系爭
    土地申報地價年息百分之 6為計算租金之標準云云，應屬無
    據。
(二)、上訴人己○○○等5人請求調降系爭396號房屋所坐落土地租
    金，有無理由？
(1)、按民法第 442條所謂不動產價值之昇降，係指租賃物本身之
    價值，於租賃契約成立後有昇降者而言（最高法院26年滬上
    字第 4號判例）。在土地租賃之情形，租金增減之多寡，應
    以租賃物即土地本身之繁榮或衰退程度，及鄰地租金之比較
    等情形為準。
(2)、經查，本件上訴人己○○○等5人與被上訴人間於65年5月11
    日簽訂系爭 396號房屋所坐落土地租用契約書時，其租金數
    額即已約定明確，為兩造所不爭執，本件租賃標的為系爭41
    7號土地本身，非系爭396號房屋，依社會週知常情，目前系
    爭 396號房屋所坐落土地之價值，應顯然較65年間租金約定
    當時之價值更高，更為繁榮，此等租賃物價值上昇、繁榮之
    情形，雖因兩造間原約定租金數額本已超過土地法第 105條
    準用第97條之最高租金數額限制，依法已無調漲租金之空間
    ，然究不能無視於租賃物價值上昇之情事，反而請求調降系
    爭 396號房屋所坐落土地租金數額，再者，上訴人己○○○
    等5人主張系爭396號房屋所坐落土地因附近社區之發展以致
    其所處舊社區相形沒落，系爭土地使用價值不高云云。然附
    近既有商業活動，反而為上訴人社區增進生活之便利，又其
    等房屋雖屬老舊，然於整修之後，應可增加其使用價值。系
    爭 396號房屋所坐落土地租金數額，其等就原審認定以申報
    地價年息百分之10計算其所積欠近 5年之租金為847,293元，
    亦未聲明不服，表示其等認以申報地價年息百分之10計算系
    爭土地之租金，尚屬合理，則其等又請求調降租金云云，尤
    屬矛盾；況本件經送中華聯合事務所鑑定系爭 396號房屋所
    坐落土地每年合理租金為何，中華聯合事務所採用比較法、
    成本法評估土地價格，並依其公司資料庫之資料及勘估標的
    之條件，決定期待利潤率為百分之2.5，計算出系爭396號房
    屋所坐落土地每月每坪租金為804元等情 ，已如前述，又本
    院認在不扣減建物補償費之情形下，並考量商業效益集聚難
    度之情，而予以下修百分之10之租金折價，計算出系爭 396
    號所坐落土地每年租金為162,550元，每半年租金則為81,27
    5元 ，亦如前述，依此計算之租金數額亦高出上訴人己○○
    ○等5人所請求調降之金額甚多，是上訴人己○○○等5人主
    張系爭 396號房屋屋齡甚久，建築樣式老舊，使用利益有限
    云云，為此請求調降系爭 417號土地之租金云云，核與民法
    第442條規定之要件不符，應予駁回。
八、綜上所述，被上訴人本於租賃之法律關係，請求系爭 398號
    房屋所坐落土地之租金，自93年7月13日起調整為每年為282
    ,068元，即屬有據，應予准許；另上訴人己○○○等 5人反
    訴請求系爭396號房屋所坐落土地之租金，自94年3月22日起
    ，調整為每半年48,030元，則非有據，應予駁回。原審就上
    開應准部分，為被上訴人勝訴之判決，就上開不應准許部分
    ，為上訴人己○○○等 5人敗訴之判決，經核於法並無不合
    ，上訴意旨指摘原判決此部分不當，求予廢棄改判，為無理
    由，應予駁回。
九、本件事證已臻明確，兩造其他攻擊、防禦方法，及提出未援
    用之證據，經斟酌後認不影響判決結果，無逐一論述之必要
    ，併此敘明。
十、據上論結，本件上訴為無理由，依民事訴訟法第449條第1項
    、第78條，判決如主文。
中    華    民    國    95    年    11    月    17    日
                    民事第十五庭
                        審判長法  官  黃騰耀
                              法  官  許文章
                              法  官  黃國永
正本係照原本作成。
如不服本判決，應於收受送達後20日內向本院提出上訴書狀，其
未表明上訴理由者，應於提出上訴後20日內向本院補提理由書狀
（均須按他造當事人之人數附繕本）上訴時應提出委任律師或具
有律師資格之人之委任狀；委任有律師資格者，另應附具律師資
格證書及釋明委任人與受任人有民事訴訟法第466條之1第1項但
書或第2項（詳附註）所定關係之釋明文書影本。
中    華    民    國    95    年    11    月    20    日
                              書記官  葉國乾
附註：
民事訴訟法第466條之1（第1項、第2項）：
對於第二審判決上訴，上訴人應委任律師為訴訟代理人。但上訴
人或其他法定代理人具有律師資格者，不在此限。
上訴人之配偶、三親等內之血親、二親等內之姻親，或上訴人為
法人、中央或地方機關時，其所屬專任人員具有律師資格並經法
院認為適當者，亦得為第三審訴訟代理人。


司法院資訊處製作；財團法人民間司法改革基金會備份。
